【裁判字號】    98,訴,252
【裁判日期】    980501
【裁判案由】    偽造文書
【裁判全文】
臺灣桃園地方法院刑事判決               98年度訴字第252號
公  訴  人  臺灣桃園地方法院檢察署檢察官
被      告  乙○○
                      0號
被      告  丁○○
                      0號
上列被告因偽造文書案件，經檢察官提起公訴（96年度偵字第1
7512號），本院判決如下︰
    主  文
乙○○共同行使偽造私文書，處有期徒刑參月，如易科罰金，以
銀元參佰元即新臺幣玖佰元折算壹日，減為有期徒刑壹月又拾伍
日，如易科罰金，以銀元參佰元即新臺幣玖佰元折算壹日。
丁○○共同行使偽造私文書，處有期徒刑貳月，如易科罰金，以
銀元參佰元即新臺幣玖佰元折算壹日，減為有期徒刑壹月，如易
科罰金，以銀元參佰元即新臺幣玖佰元折算壹日。
    事  實
一、乙○○係桃園縣楊梅鎮○○路210巷280號2樓俊哲實業有限
    公司（下稱俊哲公司）負責人丁○○之夫，其明知俊哲公司
    未設有生產工廠，竟與丁○○共同基於偽造私文書之犯意，
    於民國95年4 月底某日，在上開俊哲公司內，乙○○提供某
    工廠登記證，推由丁○○以電腦編輯而偽造俊哲公司之經濟
    部工廠登記證1 張，並交由丙○○帶往大陸地區供行銷之用
    而行使之，足生損害於經濟部對工廠設置管理之正確性。
二、案經正桓公司訴由臺灣桃園地方法院檢察署檢察官偵查起訴
    。
    理  由
一、按被告以外之人於審判外之言詞或書面陳述，除法律有規定
    者外，不得作為證據。被告以外之人於審判外之陳述，雖不
    符前四條之規定，而經當事人於審判程序同意做為證據，法
    院審酌該言詞陳述或書面陳述作成時之情況，認為適當者，
    亦得為證據。當事人、代理人或辯護人於法院調查證據時，
    知有刑事訴訟法第159 條第1 項不得為證據之情形，而未於
    言詞辯論終結前聲明異議者，視為有前項之同意，刑事訴訟
    法第159 條第1 項、第159 條之5 分別定有明文。經查，告
    訴代理人丙○○、證人彭及崇及吳澄淵於偵查中所為之陳述
    ，雖均屬傳聞證據，惟當事人於本院言詞辯論終結前均未聲
    明異議，且核該等言詞或書面陳述作成之情況，並無非出於
    任意性或不正取供，或違法或不當情事，客觀上亦無不可信
    之情況，又其中丙○○業於審理中業經傳喚到庭作證，而賦
    予兩造交互詰問之機會，是渠等之上開陳述，堪認為適當，
    依刑事訴訟法第159 條之5 第2 項規定，應得作為證據。至
    其餘憑以認定被告犯罪事實之非供述證據（詳後述），查無
    違反法定程序取得之情，依同法第158 條之4 規定反面解釋
    ，亦具證據能力。
二、上開犯罪事實，業據被告二人均坦承不諱，復有告訴代理人
    丙○○指訴綦詳，並與證人彭及崇之證述互核相符，又有上
    開偽造之俊哲公司經濟部工廠登記證一張及照片附卷足憑。
    足見被告二人之自白與事實相符，本案事證明確，被告犯行
    洵堪認定，應依法論科。
三、查被告行為後，刑法部分條文業於94年1 月7 日修正，同年
    2 月2 日公布，95年7 月1 日施行，修正後即現行刑法第2
    條第1 項規定：「行為後法律有變更者，適用行為時之法律
    ，但行為後之法律有利於行為人者，適用最有利於行為人之
    法。」，上開「從舊從輕」原則之規定乃與刑法第1 條罪刑
    法定主義契合，而貫徹法律禁止溯及既往原則，係規範行為
    後法律變更所生新舊法律比較適用之準據法，是刑法第2條
    雖經修正，但刑法第2 條既屬適用法律之準據法，本身尚無
    比較新舊法之問題，應一律適用裁判時即修正後刑法第2 條
    第1 項規定以決定適用之刑罰法律。又為比較時應就罪刑有
    關之共犯、連續犯、牽連犯加重等暨其他法定加減原因（如
    身分加減）與加減例等一切情形，綜其全部罪刑之結果而為
    比較; 且就比較之結果，須為整體之適用，不能割裂分別適
    用各該有利於行為人之法律，此即法律變更之比較適用所應
    遵守之「罪刑綜合比較原則」及「擇用整體性原則」（最高
    法院24年上字第4634號判例、27年上字第2615號判例、最高
    法院95年5 月23日95年度第八次刑庭會議決議參照）。爰就
    本件新舊法比較結果論述如下：
（一）按修正後之刑法第28條規定，將舊法之「實施」修正為「
      實行」，原「實施」之概念，包含陰謀、預備、著手及實
      行等階段的行為，修正後僅共同實行犯罪始成立共同正犯
      ，是新法共同正犯之範圍已有所限縮，排除陰謀犯、預備
      犯之共同正犯。新法就共同正犯之範圍記因此而有變動，
      自屬犯罪後法律有變更，而非僅屬純文字修正，應有新舊
      法比較適用之問題（最高法院96年度台上字第934 號判決
      意旨參照）。然被告二人係基於共同犯罪之意思而參與犯
      罪構成要件行為之實行，不論新舊法，均構成共同正犯，
      上述刑法第28條之修正內容，對被告二人尚無有利或不利
      之情形，依刑法第2 條第1 項前段規定，應適用修正前之
      刑法第28條規定論處。
（二）關於易科罰金之折算標準，依據修正前之刑法第41條第1
      項前段規定及修正前罰金罰鍰提高標準條例第2 條規定，
      被告行為時之易科罰金折算標準，應以銀元100 元、200
      元、300 元即新臺幣300 元、600 元、900 元折算1 日。
      惟修正後之刑法第41條第1 項前段規定，係以新臺幣
      1,000 元、2,000 元或3,000 元折算1 日。是比較新舊法
      結果，自以舊法所定之易科罰金折算標準有利於被告二人
      ，故應適用修正前刑法第41條第1 項前段及刪除前罰金罰
      鍰提高標準條例第2 條之規定，對被告二人較為有利。
（三）本院經綜合全部罪刑之結果，在適用「罪刑綜合比較原則
      」、「擇用整體性原則」（最高法院27年上字第2615號判
      例意旨參照），本案應一體適用被告二人行為時之法律對
      渠等較有利。
四、按廢止前之工廠登記設立規則第1 條原規定：凡中華民國境
    內之工廠，悉依本規則申請設立許可及辦理登記。惟該規則
    業於90年4 月18日廢止適用，且上開規則原規定設立工廠應
    申請經濟部工廠登記證，其目的在使主管機關得以管控該工
    廠之產業類別，以限制該工廠之生產項目不得超出其產業類
    別，惟該規則既已廢止，且90年11月12日修正公布之公司法
    第18條亦規定，除針對特許事業外，就公司經營項目已無任
    何限制，是經濟部工廠登記證以失其特許證等相類之證書性
    質；又刑法第10條第3 項雖明定：稱公文書者，謂公務員職
    務上制作之文書。但公務員職務有涉表彰公權力之公法上關
    係之事項，有涉私法上之私經濟關係事項，如係基於私經濟
    之地位，而為之文書，仍屬私文書。承上，因上開規則廢止
    後，經濟部工廠登記證應未具公務員職務上涉表彰公權力之
    公法上關係事項之性質，而僅屬私文書。次按被告二人明知
    其未設有生產工廠，但為供前往行銷之用，而偽造上開工廠
    登記證佯作有設立工廠等情，實已足生損害於經濟部對工廠
    設置管理之正確性。核被告二人所為，均犯刑法第216 條、
    第210 條之共同行使偽造私文書罪。渠等偽造私文書後復持
    以行使，偽造私文書之低度行為應為行使之高度行為所吸收
    ，不另論罪。被告二人就上開犯行，有共同犯罪之意思聯絡
    ，且各自分擔實施犯罪構成要件之行為，應以共同正犯論。
    爰審酌被告二人單為供行銷之用，未詳加思索，即為上開犯
    行，實應予非難，然念被告二人犯後均坦承犯行，且造成損
    害非大，又被告丁○○亦僅係依從被告乙○○之要求而為本
    案犯行，及渠等犯罪動機、目的、手段、品行及智識程度等
    一切情狀，各量處如主文所示之刑，並諭知易科罰金之折算
    標準。又被告二人上開犯罪時間均在96年4 月24日以前，合
    於中華民國九十六年罪犯減刑條例之規定，應依該條例第2
    條第1 項第3 款規定減其宣告刑二分之一，並諭知易科罰金
    之折算標準。末按，上開偽造之經濟部工廠登記證，既因已
    交付丙○○以為使用，即非被告二人所有之物，自無法依刑
    法第38條第1 項第2 款宣告沒收，附此敘明。
五、不另為無罪諭知部分：
（一）公訴意旨另以：被告乙○○係桃園縣楊梅鎮○○路210 巷
      280 號2 樓俊哲公司負責人被告丁○○之夫，受正桓企業
      股份有限公司（下稱正桓公司）委託生產蘆薈洗髮乳、潤
      髮乳、沐浴乳、乳液、洗顏凝膠、去角質凝膠及紫外線凝
      膠等產品，竟與被告丁○○共同基於偽造私文書之犯意，
      於94年11月間某日，委託某公司生產上開產品，並將虛偽
      不實之工廠登記證號第000000000 號印刷在前開產品上後
      ，運交正桓公司，足生損害於正桓公司。因認被告二人涉
      犯刑法第216 條、210 條行使偽造私文書罪嫌云云。
（二）按犯罪事實應依證據認定之，無證據不得認定其犯罪事實
      ；又不能證明被告犯罪者，應諭知無罪之判決，刑事訴訟
      法第154 條、第301 條第1 項分別定有明文。次按認定不
      利於被告之事實，須依積極證據，苟積極證據不足為不利
      於被告事實之認定時，即應為有利於被告之認定，更不必
      有何有利之證據；事實之認定，應憑證據，如未能發現相
      當證據，或證據不足以證明，自不能以推測或擬制之方法
      ，以為裁判基礎；而刑事訴訟上證明之資料，無論其為直
      接證據或間接證據，均須達於一般之人均不致於有所懷疑
      ，而得確信其為真實之程度，始得據為有罪之認定，若其
      關於被告是否犯罪之證明未能達此程度，而有合理性懷疑
      之存在，致使無從形成有罪之確信，根據「罪證有疑，利
      於被告」之證據法則，即不得據為不利告被之認定；若以
      其情況證據（即間接證據）斷罪時，尤須基於該證據在直
      接關係上所可證明之他項情況事實，本乎推理作用足以確
      證被告有罪，方為合法，不得徒憑主觀上之推想，將一般
      經驗上有利被告之其他合理情況逕予排除（最高法院30年
      上字第816 號、40年台上字第86號、76年台上字第4986號
      、32年上字第67號判例意旨參照）。
（三）公訴人認被告涉犯上開犯行，無非以被告二人於偵查中之
      陳述、告訴代理人丙○○之指訴、卷附之天然有機蘆薈露
      沐浴乳、抗過敏牙膏及蘆薈去角質凝膠照片及產品背面影
      本等為其主要論據。訊據被告二人固坦承有將工廠登記證
      號：000000000 號印刷在前開產品上等情，惟堅決否認有
      何行使偽造私文書犯行，均辯稱：我們因當時趕貨，而誤
      抄錯誤之工廠登記證號，嗣後我們發現，即有要求對方將
      產品全部收回更改，但因我們與對方間有財務糾紛，對方
      並未該批產品交還給我們等語。
（四）經查：公訴人雖以被告丁○○前於檢察事務官訊問時供稱
      ：產品後面印刷之工廠登記證號係OEM 之代工廠喜徠之工
      廠登記證，係渠等排版搞錯等語，然被告乙○○於檢察事
      務官訊問時供稱：產品後面印刷之工廠登記證號應該係
      0000000000號、公司名稱為臺灣漂白水股份有限公司，公
      司在臺中工業區，地址還要再問等語，則被告乙○○於被
      告丁○○於95年12月27日應訊時既同在場，倘被告丁○○
      記憶有誤而誤述代工工廠為喜徠公司時，被告乙○○何以
      不當場更正，顯然違反常情云云；然查，被告本非證人，
      並無陳述之義務，是其於偵查中接受訊問時，願否陳述或
      欲陳述何等內容，自可由其加以決定，而其所為之陳述縱
      與其餘共同被告有不一致之處，其並無陳述更正之義務，
      且被告於偵查中接受訊問，本就其自身受訊問之事項，依
      其認知回答即可，亦無對他人之陳述有加以表達意見之必
      要，基此，即難單以被告乙○○未當場更正，遽認渠等有
      違常情，而為渠等不利之認定；復依證人丙○○於審理中
      證稱：「（你是否知道被告有委託臺灣漂白水公司製造產
      品乙事？）該公司早就倒閉了，我有查出在92、93年左右
      就沒有這家公司，因為乙○○說他們自己有合法的工廠、
      登記證都有，我們才相信並且託乙○○他們製造，後來從
      頭到尾也是乙○○他們製造，從來也沒有聽過有委託臺灣
      漂白水公司製造乙事，到了法院之後，我才聽到這種事情
      。」等語（見98年4 月17日審判筆錄第10頁），是臺灣自
      來水公司於94年前即已倒閉，則該公司之工廠登記證號當
      已塗銷，是否可以該公司之工廠登記證號第0000000000
      號作為比較對象，而論以該證號與第000000000 號，無明
      顯同質性，以認被告二人係故意為上開犯行，即屬有疑；
      又證人丙○○於審理中亦證稱，證號之錯誤，其從頭到尾
      都不知道等語（見98年4 月17日審判筆錄第9 頁），自無
      法以證人丙○○之證述作為渠等犯行認定之理由；另證人
      甲○○於審理中證稱：「當時說貨品有瑕疵，當初因為產
      品大家都有試用過，可以製造，所以委託臺中的公司製造
      ，但是後來產品有的地方好像不太理想，後來也不知道怎
      麼樣產品有什麼問題，就請求正桓公司退貨。」、「（究
      竟是因產品瑕疵？抑或證號印錯才退貨？）當初兩個原因
      都有。」、「（何人告知你證號印錯？）當初乙○○、丁○○他們在討論的時候，我剛好在旁邊，所以我有聽到。
      」、「（你如何知道被告確實有因上開原因，要求正桓公
      司將貨品退回來？）我知道，因為我在俊哲公司做事，我
      會送貨到正桓公司，當時發現貨品有瑕疵及證號印錯，乙○○有叫我過去正桓公司把貨品拿回來。」等語（見98年
      4 月17日審判筆錄第5 頁），足徵當時被告確有因證號印
      錯情事，而要求甲○○至正桓公司取回貨品之事實；再者
      ，揆之上開條文及判例意旨，被告二人犯行之認定，應以
      積極證據證明之，被告二人之陳述縱有不合理之處，但無
      積極證據證明下，亦難憑此即為渠等不利之認定，此外，
      復查無其他積極證據足資認定被告二人有何行使偽造私文
      書之犯行，揆諸前開規定意旨，既不能證明被告二人此部
      分之犯罪，即應諭知被告二人無罪之判決。惟此部分之事
      實，因與上開有罪部分屬連續犯之裁判上一罪關係，爰不
      另為無罪之諭知。
據上論斷，應依刑事訴訟法第299 條第1 項前段，刑法第216 條
、第210 條、修正前刑法第41條第1 項前段，刑法施行法第1條
之1 第1 項、第2 項前段，中華民國九十六年罪犯減刑條例第2
條第1 項第3 款、第7 條、第9條，判決如主文。
本案經檢察官黃怡菁到庭執行職務。
中    華    民    國    98    年    5     月     1    日
              刑事第十庭    審判長  法  官  江德民
                                    法  官  蘇昌澤
                                    法  官  華奕超
以上正本證明與原本無異。
如不服本判決應於收受判決後10日內向本院提出上訴書狀，並應
敘述具體理由。其未敘述上訴理由者，應於上訴期間屆滿後20日
內向本院補提理由書 「切勿逕送上級法院」。
                                    書記官  常毓生
中    華    民    國    98    年    5     月    4     日
附錄論罪科刑法條：
中華民國刑法第210條
（偽造變造私文書罪）
偽造、變造私文書，足以生損害於公眾或他人者，處 5 年以下
有期徒刑。
中華民國刑法第216條
（行使偽造變造或登載不實之文書罪）
行使第 210 條至第 215 條之文書者，依偽造、變造文書或登載
不實事項或使登載不實事項之規定處斷。


司法院資訊處製作；財團法人民間司法改革基金會備份。
